---
  title: "50대 이상의 인구는 2금융권을 많이 찾는가?"
author: "1팀(조원배,양호진,임현국)"
date: '2020-07-15'
output : 
  rmdformats::readthedown:
  code_folding: hide
number_sections: true
self_contained: true
lightbox: true
gallery: true
---
  
  
  ```{r setup, include=FALSE}
knitr::opts_chunk$set(echo = TRUE)
```


# 가설 설정
경제활동을 하는 30~40대 대부분은 일정한 수입 덕분에, 1금융권 대출을 받는 데에 큰 제약이 없다.  하지만 퇴직인구의 주를 이루는 50~60대는 안정적인 수입원의 부재로 인하여 1금융권 대출을 받기에 어려움이 있을 수 있다고 생각한다.<br>
  그렇다면 실제로 50~60대 인구가 높은 이자율과 신용 평점에 악영향을 줄 수 있는 2금융권을 찾게 되는 추세를 보일까?
  
  # 분석배경<br>
  
  > **가계부채 50대 이상 64%가 2금융권으로<br>**
  가계부채가 천조 원을 넘어선 가운데 50대 이상 베이비붐 세대의 가계 빚 문제는 그 정도가 더욱 심각한데요. 50대부터 벌이는 줄고, 은행에서 돈 빌리기도 어려워 저축은행이나 캐피탈, 보험사 등 2금융권으로 몰리고 있습니다.<br>
  [출처] : https://m.mbn.co.kr/tv/552/1065497
[방송 날짜] : 2014. 02. 28 

50대 이상이 2금융권으로 갈까? 라는 의문점에서 시작되었으며 또한 위 기사를 보시면 2014년부터 시작된 현상이 2016년 2017년에서도 진행 중일까? 에대한 의문점에서 시작하였습니다.

## 활용데이터 

|데이터|사용변수|시점|출처|파일형식|
  :---:|:---:|:---:|:---:|:---:
  |KCB 금융데이터|기간,연령대, 금융데이터|2016~2017년 월단위|데이콘|CSV|
  |대한민국 최신 행정구역|위도, 경도|2020년 5월|공간 정보시스템|SHP|
  
  ### 참고사항
  - KCB 금융 데이터의 모든 수치는 연령, 기간, 성별, 지역별 평균수치로 구성되어있다.



# 데이터 전처리 과정
## KCB 데이터가져오기 
```{r}
credit = read.csv('C:/R/Nano Degree/team1/credit_card_data.csv', fileEncoding = "utf-8")
colnames(credit) = tolower(colnames(credit))
```
## 사용되는 패키지
```{r}
install_and_load = function(x) {
  a = x[!(x %in% installed.packages()[,'Package'])]
  if (length(a)) {
    install.packages(a, quietly = T)
  }
  for (i in x) {
    suppressMessages(
      suppressWarnings(
        library(i, character.only = T,
                quietly = T)
      )
    )
  }
}
packages = c('tidyverse', 
             'ggplot2', 
             'plotly', 
             'htmlwidgets', 
             'ggmap', 
             'rgeos',
             'maptools',
             'ggpubr', 
             'ggpmisc')
install_and_load(packages)
```

## 데이터 전처리 


### 2016년 1월 제거<br>
KCB에 의하면, 사용되는 데이터 중 2016년 1월 10대의 대출 관련 수치가 전체적으로 오류가 있어
무시하고 사용해 달라는 얘기가 있었다. 비록 본 프로젝트에서는 10대를 다루지 않으나, 데이터 전처리 과정에서 2016년 1월 10대의 데이터를 먼저 지우고 시작하였다.
<br>
  
  
  ### 성별데이터 제거<br>
  
  KCB에서 제공하는 데이터는 연령대별 지역과 성별 데이터로 나누어져 있다. 하지만 지역과 성별을 합하여 볼 수는 없으므로, 성별 간 차이도 있다고 생각하나 본 프로젝트에서는 지역 간의 차이에 중점을 더 두려고 한다.


```{r}
# 데이터 기본 전처리

# 전체 데이터 가져오기, 열 소문자로 바꾸기

# 16년 1월 10대 제외
credit %>% 
  filter(!(year == 2016 & 
             month == 1 &
             ages == '10대')) -> credit

# 년도와 월 합치기
credit %>% 
  mutate(date = ifelse(nchar(month) == 1, 
                       str_c(year, month, sep = '-0'),
                       str_c(year, month, sep = '-'))) -> credit
credit = credit[, c(1, 27, 2:26)]

# 지역 데이터를 하기위해 성별 데이터 삭제 
credit %>% filter(sex == '') %>% 
  select(!sex) -> region

# 단위 10000원으로 바꾸기
for (i in 12:24) {
  region[,i] = region[,i]/10000
}
# 2금융 대출 합 열 추가
region %>%
  group_by(date, ages, city) %>% 
  mutate(monthly_2nd_loan = sum(monthly_cd_loan, 
                                monthly_installments_loan, 
                                monthly_insurance_loan,
                                monthly_sbk_loan)) %>% 
  ungroup() -> region

```

# 기초 분석
## 중심 경향
```{r}
# 대출량 분포도
ggplot(region, aes(x = monthly_loan, 
                   y = ..density..)) + 
  geom_histogram(bins = 50, 
                 color = 'skyblue', 
                 fill = 'white') + 
  geom_density() + labs(x = '대출량 (단위: 만원)', y = '밀도값')
```
<br>
  히스토그램에서 한국 인구의 월평균 대출량의 분포가 정규분포를 따르지 않고  한쪽으로 치우쳐져 있는 것을 볼 수 있어, 데이터의 중심 경향을 설명할 때 중위수를 사용하였다.<br> 
  비록 데이터의 각 수치가 특정 연령대, 지역의 인구와 연결되어 있어 중앙값 자체의 해석이 “특정 집단이 한국의 중앙값을 대표한다” 라고 나올 수 있는 문제점을 인지하였으나, 금융 데이터의 보안 문제로 인하여 문제를 해결할 수 없었다.
<br>
  
  
  ## 20-60대 인구의 금융정보 상태 <br> {.tabset .tabset-fade}
  KCB 데이터에는 연령대가 10~90대까지 포함 되어 있으나, 본 프로젝트에서는 사회 경제의 주축이 되는 20~60대 인구로 좁혀 살펴보았다.

### **20~60대 신용 평점 박스플랏**
```{r}
ggplot(data = region[str_detect(region$ages, pattern = '^[2-6]'),], 
       aes(x = ages, y = avg_score, fill = ages)) +
  geom_boxplot(show.legend = F) + labs(title = '20~60대 신용평점', 
                                       x = '연령대', y = '신용평점')

```

### **20~60대 금융권 대출량**
```{r}
region %>%
  filter(str_detect(ages, '^[2-6]')) %>%
  select(ages,
         monthly_bk_loan,
         monthly_2nd_loan) -> onetwo_2060
ggplot(onetwo_2060,
       aes(x = monthly_bk_loan,
           y = monthly_2nd_loan,
           color = ages,
           group = ages)) +
  geom_point() +
  labs(title = '20~60대 금융권 대출량',
       x = '1금융권 대출량 (단위: 만원)',
       y = '2금융권 대출량 (단위: 만원)',
       color = '연령대')

```

## {.unlisted .unnumbered}
대출량 산점도를 보았을 때, 30~60대 인구는 비슷한 위치에 있으나, 20대의 수치들은 다른 연령대들에 비해 동떨어져 있다고 생각하여, 연령대 대상을 30~60대로 좁혀 분석을 진행하였다.
그래프에서 볼 수 있듯이, 50~60대의 평균 신용 평점은 오히려 30~40대 인구보다 더 높은 편으로 보이며 1금융권, 2금융권 대출량에서도 30~40대와 크게 다르지 않아 보인다.



## 연령대별 1 금융 2 금융 비중, 연령대별 2 금융 중위수<br>
```{r}
# 30-60대 각 연령대별 1금융 & 2금융 중위수
region %>% 
  filter(str_detect(region$ages, pattern = '^[3-6]')) %>%
  select(ages, monthly_bk_loan, monthly_2nd_loan) %>%
  group_by(ages) %>% 
  summarize_all(median) %>% 
  gather(key = 'loan', value = 'median', -ages) -> loan_prop

# 중위수의 비중
loan_prop %>% 
  group_by(ages) %>% 
  mutate(percentage = median/sum(median)) -> loan_prop

# 비중 바그래프
suppressMessages(
  suppressWarnings(
    ggplot(loan_prop %>% arrange(desc(loan)), 
           aes(x = ages, 
               y = median, 
               fill = factor(loan, 
                             levels = c('monthly_bk_loan', 
                                        'monthly_2nd_loan')))) + 
      geom_bar(stat = 'identity', 
               position = 'fill') +
      geom_text(aes(label = paste(round(percentage*100, 2), '%', sep = '')), 
                position = position_fill(vjust = 0.5)) +
      labs(title = '30-60대 연령대 별 대출 받은 금융권 비중', 
           fill = '금융권') +
      scale_fill_manual(name = '대출 금융권', 
                        values = c('grey80', 'tomato'), 
                        labels = c('1금융', '2금융')) +
      theme(axis.text.y = element_blank(),
            axis.ticks.y = element_blank(),
            axis.title = element_blank())
  ))
```
<br>
  <br>
  연령대별 1금융권과 2금융권 대출량의 비중을 보았을 때 50~60대의 2금융권 대출량의 비중이 오히려 30~40대보다 낮았다.
그러나 위 바 그래프는 1금융권과 2금융권 대출량의 합 내에서의에 비중만을 보여주기에 50~60대의 2금융권 총 대출량이 다른 연령대보다 높을 가능성이 있어, 연령대별 2금융권 대출량의 중위수를 확인해 보았다.


```{r}
# 연령대별 1금융 2금융 비중 바그래프, 연령대별 2금융 바그래프<br>
# 30-60대 각 연령대별 2금융 중위수

region %>% 
  select(ages, monthly_cd_loan, 
         monthly_installments_loan,
         monthly_insurance_loan,
         monthly_sbk_loan) %>% 
  filter(str_detect(ages, pattern = '^[3-6]')) %>% 
  group_by(ages) %>% 
  summarize_all(median) %>% 
  gather(key = 'loan', value = 'median', -ages) -> loan_2nd_med
# 2금융 합
suppressMessages(
  suppressWarnings(
    loan_2nd_med %>% 
      group_by(ages) %>%
      select(median) %>% 
      summarize_all(sum))) -> med_sum
# 2금융 바그래프
ggplot(loan_2nd_med, aes(x = ages, y = median, fill = loan)) +
  geom_bar(stat = 'identity', position = 'stack', width = 0.7) +
  geom_text(aes(label = paste(median, '만원', sep = '')), 
            position = position_stack(vjust = 0.5)) +
  geom_text(inherit.aes = F, 
            data = med_sum, 
            mapping = aes(x = ages, 
                          y = median, 
                          label = paste(median, '만원', sep = '')), 
            vjust = -0.3) +
  labs(title = '30-60대 연령대 별 2금융 종류별 중위수',
       y = '대출량 (만원)',
       fill = '2금융권') +
  scale_fill_discrete(name = '2금융권', 
                      labels = c('카드대출',
                                 '할부금융',
                                 '보험대출',
                                 '저축은행')) +
  theme(axis.title.x = element_blank())
```
<br>
  50~60대의 2금융권 대출량이 모든 2금융권에서 오히려 30~40대보다 더 낮은 것을 중위수에서도 확인할 수 있었다.
<br>
  위에서 설명한 신용 평점 박스플랏에서 확인할 수 있듯이, 50~60대의 신용 평점의 중위수가 오히려 30~40대보다 더 높아 2금융권의 대출량이 더 낮은 것은 이해가 가나, 기사에서 얘기하는 대로 50~60대의 인구가 2금융권을 더 찾는다는 말과는 반대되는 결과이다.
<br>
  <br>
  그렇다면 50~60대를 집중적으로 보았을 때, 2금융권을 더 찾는다는 근거를 찾을 수 있을까에 대하여 두 가지 가설이 있었다.<br>
  1. 지역에 따라 2금융권을 더 찾는 추세가 있는가?<br>
  2. 2금융권의 대출량이 시간에 따라 증가하는 추세를 보이는가?<br>
  이 두 가지를 더 살펴보려 한다 


# 데이터 분석 및 시각화
## 지역별 대출량 지도<br>

```{r}
#  지역별 총 대출량
# 각 지역별 대출량 중위수
suppressMessages(
  suppressWarnings(region %>%
                     group_by(city) %>%
                     summarize(region_loan = median(monthly_loan)))) -> loan_median
# 조인 기준 열
loan_median %>%
  mutate(id = case_when(loan_median$city == '서울' ~ 0,
                        loan_median$city == '부산' ~ 1,
                        loan_median$city == '대구' ~ 2,
                        loan_median$city == '인천' ~ 3,
                        loan_median$city == '광주' ~ 4,
                        loan_median$city == '대전' ~ 5,
                        loan_median$city == '울산' ~ 6,
                        loan_median$city == '경기' ~ 8,
                        loan_median$city == '강원' ~ 9,
                        loan_median$city == '충북' ~ 10,
                        loan_median$city == '충남' ~ 11,
                        loan_median$city == '전북' ~ 12,
                        loan_median$city == '전남' ~ 13,
                        loan_median$city == '경북' ~ 14,
                        loan_median$city == '경남' ~ 15,
                        loan_median$city == '제주' ~ 16,
  ))  -> loan_median
# 지도 만들기
# raster library에 있는 shapefile function으로 shp파일 불러오기
install_and_load('raster')
korea = suppressMessages(suppressWarnings(shapefile('C:/R/Nano Degree/team1/CTPRVN_202005/CTPRVN.shp')))
detach('package:raster', unload = T)
# korea object에 위경도 추가하기
korea = spTransform(korea, CRS("+proj=longlat"))
# object를 data frame형식으로 변환
korea_map = suppressMessages(
  suppressWarnings(fortify(korea)))
# id열이 class가 문자로 나와, 숫자로 변환
korea_map$id = as.numeric(korea_map$id)
# 지도 & 대출량 데이터 조인
merge_result = left_join(korea_map, loan_median, by = 'id')
merge_result[merge_result$id == 7,]$city = '세종'
# 지역별 대출량 지도
loan_map = suppressMessages(
  suppressWarnings(ggplot(data = merge_result,
                          mapping = aes(x = long,
                                        y = lat,
                                        group = group,
                                        fill = region_loan,
                                        text = paste('</br> 지역: ',
                                                     city,
                                                     ifelse(id != 7,
                                                            paste('</br> 대출량: ', region_loan, '만원'),
                                                            paste('</br> 대출량: ', region_loan))))) + geom_polygon() +
                     coord_equal() +
                     theme(axis.line = element_blank(),
                           axis.text = element_blank(),
                           axis.title = element_blank(),
                           axis.ticks = element_blank()) +
                     theme(panel.grid.major = element_blank(),
                           panel.grid.minor = element_blank(),
                           panel.background = element_blank(),
                           panel.border = element_blank()) +
                     scale_fill_gradient(low = '#4E84C4', high = '#293352') +
                     labs(fill = '대출량')))
suppressMessages(
  suppressWarnings(ggplotly(loan_map)))

```
<br>
  지도에서 회색 지역은 세종시이다. KCB에서 제공한 데이터에는 세종시가 포함되어 있지 않기 때문에 다른 지역들과 다른 색으로 표시하였다.
<br>
  <br>
  대한민국의 지역별 인당 총 대출량의 중위수를 지도로 만들어 지역별 간 대출량의 차이를 확인할 수 있었으며, 수도권이 다른 지역들에 비해 대출량이 많음을 알 수 있다.
그렇기에 50~60대 인구의 대출도 지역별로 다를 것이라고 생각되어, 지역별로 세분화하여 분석해보기로 했다.


## 지역 세밀 분석

### 50~60대 지역별 신용 평점 {.tabset .tabset-fade}

#### **50~60대 신용 평점 박스플랏**
```{r}
# 50대
ggplot(region %>% filter(ages == '50대'), 
       aes(x = city, y = avg_score, fill = city)) +
  geom_boxplot(show.legend = F) +
  labs(title = '50대 지역별 신용평점', y = '신용평점') +
  theme(axis.title.x = element_blank())

# 60대
ggplot(region %>% filter(ages == '60대'), 
       aes(x = city, y = avg_score, fill = city)) +
  geom_boxplot(show.legend = F)+
  labs(title = '60대 지역별 신용평점', y = '신용평점') +
  theme(axis.title.x = element_blank())
```
<br>
  지역별 신용 평점의 박스플랏을 보면 지역별로 다른 평균 신용 평점 수치들과 크게 차이가 나는 이 상치들이 한 개씩 발견되었다.<br>
  이상치를 분석한 결과 1월의 데이터로 판단되었으며, 상자수염에서 1월의 수치를 제거하여 지역별 신용 평점의 차이를 좀 더 자세히 보았다.<br>
  
  <br>
  
  #### **1 금융, 2 금융(이상치 제거)**
  ```{r}
# 50대 1월 제거
ggplot(region %>% filter(ages == '50대' & month != 1), 
       aes(x = city, y = avg_score, fill = city)) +
  geom_boxplot(show.legend = F)+
  labs(title = '50대 지역별 신용평점 (1월 제거)', y = '신용평점') +
  theme(axis.title.x = element_blank())

# 60대 1월 제거
ggplot(region %>% filter(ages == '60대' & month != 1), 
       aes(x = city, y = avg_score, fill = city)) +
  geom_boxplot(show.legend = F) +
  labs(title = '60대 지역별 신용평점 (1월 제거)', y = '신용평점') +
  theme(axis.title.x = element_blank())

```

### {.unlisted .unnumbered}
데이터의 모든 수치들이 평균수치들이라 지역간 신용평점의 차이가 3-40점 내외로 크지 않다고 할 수 있지만, 2금융권 대출량 자체에서도 크게 차이나지 않는지 총 대출량 내에서의 비중을 지역별로 확인 해보았습니다.<br>
  1월 이상 치에 대한 분석 결과는 추후 밑에서 설명하겠다.




## 지역별 1 금융권 2 금융권 대출량 비중 {.tabset .tabset-fade}

### **50대 지역별 금융권 비중 바그래프**
```{r}
#  지역별 총 대출량
# 각 지역별 대출량 중위수
# 4a. 지역별 총 대출량
# 각 지역별 대출량 중위수
suppressMessages(
  suppressWarnings(
    region %>% 
      group_by(city) %>% 
      summarize(region_loan = median(monthly_loan)) -> loan_median
  ))
# 조인 기준 열

#  50 & 60대 지역별 1,2금융 대출 비중 바그래프
# 50대 지역별 1&2금융 중위수
region %>% 
  filter(ages == '50대') -> five
five %>% 
  group_by(city) %>% 
  dplyr::select(city, monthly_loan, monthly_2nd_loan) %>% 
  summarize_all(median) %>% 
  gather(key = 'loan', value = 'median', -city) -> five_loan_med

# 50대 1&2금융 대출량 비중
five_loan_med %>% 
  group_by(city) %>% 
  mutate(percentage = median/sum(median)) -> five_loan_med


# 50대 지역별 금융권 비중 바그래프
suppressMessages(
  suppressWarnings(ggplot(five_loan_med, 
                          aes(x = city, 
                              y = median, 
                              fill = factor(loan, 
                                            levels = c('monthly_loan', 'monthly_2nd_loan')))) +
                     geom_bar(stat = 'identity', position = 'fill') +
                     geom_text(size = 2.5, aes(label = paste(round(percentage*100, 2), '%', sep = '')), position = position_fill(vjust = 0.5)) +
                     theme(axis.title.x = element_blank(),
                           axis.title.y = element_blank(),
                           axis.text.y = element_blank(),
                           axis.ticks.y = element_blank()) +
                     scale_fill_manual(values = c('grey80', 'tomato'),
                                       name = '금융권',
                                       labels = c('1금융', '2금융'))))

```

### **60대 지역별 금융권 비중 바그래프**
```{r}

# 60대 지역별 1&2금융 중위수
region %>% 
  filter(ages == '60대') -> six
six %>% 
  group_by(city) %>% 
  dplyr::select(city, monthly_loan, monthly_2nd_loan) %>% 
  summarize_all(median) %>% 
  gather(key = 'loan', value = 'median', -city) -> six_loan_med

# 60대 1&2금융 대출량 비중
six_loan_med %>% 
  group_by(city) %>% 
  mutate(percentage = median/sum(median)) -> six_loan_med

# 60대 지역별 금융권 비중 바그래프
suppressMessages(
  suppressWarnings(ggplot(six_loan_med, 
                          aes(x = city, 
                              y = median, 
                              fill = factor(loan, 
                                            levels = c('monthly_loan',
                                                       'monthly_2nd_loan')))) +
                     geom_bar(stat = 'identity', 
                              position = 'fill') +
                     geom_text(size = 2.5, 
                               aes(label = paste(round(percentage*100, 2), '%', sep = '')), 
                               position = position_fill(vjust = 0.5)) +
                     theme(axis.title.x = element_blank(),
                           axis.title.y = element_blank(),
                           axis.text.y = element_blank(),
                           axis.ticks.y = element_blank()) +
                     scale_fill_manual(values = c('grey80', 'tomato'), 
                                       name = '금융권', 
                                       labels = c('1금융', '2금융'))))

```


## {.unlisted .unnumbered}
그래프를 보았을 때, 제주도, 60대 부산과 인천을 제외하고는 모든 지역의 2금융권 대출량의 비중의 차이가 1~2% 내외로, 총 대출량 내에서 2금융권 대출량의 비중이 예상외로 지역별로 큰 차이가 없다고 생각된다.



## 50대와 60대의 1, 2금융권 대출량 {.tabset .tabset-fade}

### **50대의 1, 2금융권 대출량**
```{r}
# 50대 지역별 1금융 대출량
region %>%
  filter(ages == '50대') %>%
  select(date, city, monthly_bk_loan) -> loan_bk50

# 50대 지역별 2금융 대출량
region %>%
  filter(ages == '50대') %>%
  select(date, city, monthly_2nd_loan) -> loan_2nd50

#50대 1금융
ggplot(loan_bk50, 
       aes(x = date, 
           y = monthly_bk_loan, 
           color = city, 
           group = city)) + 
  geom_line(size = 1) +
  geom_point(size = 2, shape = 19) +
  labs(y = '대출량 (단위: 만원)', title = '50대 1금융권') +
  scale_color_discrete(name = '지역') +
  theme(axis.title.x = element_blank(),
        axis.text.x = element_text(size = 5))

#50대 2금융
ggplot(loan_2nd50, 
       aes(x = date, 
           y = monthly_2nd_loan, 
           color = city, 
           group = city)) + 
  geom_line(size = 1) +
  geom_point(size = 2, shape = 19) +
  labs(y = '대출량 (단위: 만원)', title = '50대 2금융권') +
  scale_color_discrete(name = '지역') +
  theme(axis.title.x = element_blank(),
        axis.text.x = element_text(size = 5))
```

### **60대의 1, 2금융권 대출량**
```{r}

# 60대 지역별 1금융 대출
region %>%
  filter(ages == '60대') %>%
  select(date, city, monthly_bk_loan) -> loan_bk60

# 60대 지역별 2금융 대출
region %>%
  filter(ages == '60대') %>%
  select(date, city, monthly_2nd_loan) -> loan_2nd60

#60대 1금융
ggplot(loan_bk60, 
       aes(x = date, 
           y = monthly_bk_loan, 
           color = city, 
           group = city)) + 
  geom_line(size = 1) +
  geom_point(size = 2, shape = 19) +
  labs(y = '대출량 (단위: 만원)', title = '60대 1금융권') +
  scale_color_discrete(name = '지역') +
  theme(axis.title.x = element_blank(),
        axis.text.x = element_text(size = 5))

#60대 2금융
ggplot(loan_2nd60, 
       aes(x = date, 
           y = monthly_2nd_loan, 
           color = city, 
           group = city)) + 
  geom_line(size = 1) +
  geom_point(size = 2, shape = 19) +
  labs(y = '대출량 (단위: 만원)', title = '60대 2금융권') +
  scale_color_discrete(name = '지역') +
  theme(axis.title.x = element_blank(),
        axis.text.x = element_text(size = 5))
```

## {.unlisted .unnumbered}
1금융권과 2금융권 대출량의 시간대별 변화를 보았을 때, 시간에 따른 변화는 커 보이나, 제주도를 제외한 모든 지역이 비슷한 패턴을 따라가는 것으로 보여 지역 간 2금융권 대출량의 증가율의 차이는 미미해 보인다.

또한, 50대와 60대 인구의 2 금융권 대출량의 증가율이 1금융권 대출량의 증가율보다 더 크게 보이나, 1 금융과 2 금융 대출량 그래프의 y축 대출량 금액의 범위가 달라 대출량의 수치만 보고 2 금융권 대출량의 증가율이 1금융권 대출량의 증가율보다 더 높다고 단정 지을 수는 없었기에 증감률을 계산하여 그래프로 보았다.

<br>
  
  ## 금융권에 따른 대출량 증감률<br> {.tabset .tabset-fade}
  모든 연령대의 금융권별 대출량과 증감률을 테이블로 만들어 밑에 만들어 두었다.


### **50대 1, 2금융 증감률**
```{r}
# 증감률 계산
region %>% 
  filter(str_detect(ages, '^[5-6]')) %>% 
  group_by(city, ages) %>% 
  mutate(bk_time_diff = 
           round((monthly_bk_loan - lag(monthly_bk_loan)) * 100/lag(monthly_bk_loan), 2),
         two_time_diff = 
           round((monthly_2nd_loan - lag(monthly_2nd_loan)) * 100/lag(monthly_2nd_loan), 2)) %>% 
  select(date, city, ages, monthly_bk_loan, bk_time_diff, monthly_2nd_loan, two_time_diff) -> time_diff

# 50대 1금융 & 2금융 증감률
time_diff %>% 
  ungroup() %>% 
  filter(ages == '50대') %>% 
  select(date, city, bk_time_diff, two_time_diff) -> time_diff50

# 증감률 중위수
time_diff50 %>% 
  select(-date, -city) %>% 
  summarize_all(median, na.rm = T) -> time_med50
suppressMessages(
  suppressWarnings(print(
    ggplot(time_diff50, 
           aes(x = date, 
               y = bk_time_diff, 
               color = city, 
               group = city)) +
      geom_line(size = 1) +
      labs(title = '50대 1금융권 대출량 증감률', 
           y = '증감률 (단위: %)') +
      theme(axis.title.x = element_blank(),
            axis.text.x = element_text(size = 5)) +
      scale_color_discrete(name = '지역') +
      geom_hline(yintercept = time_med50$bk_time_diff, 
                 linetype = 'dashed') +
      scale_y_continuous(breaks = sort(
        c(seq(-2, 4, 1),
          time_med50$bk_time_diff))))))
suppressMessages(
  suppressWarnings(print(
    ggplot(time_diff50, 
           aes(x = date, 
               y = two_time_diff, 
               color = city, 
               group = city)) +
      geom_line(size = 1) +
      labs(title = '50대 2금융권 대출량 증감률', 
           y = '증감률 (단위: %)') +
      theme(axis.title.x = element_blank(),
            axis.text.x = element_text(size = 5)) +
      scale_color_discrete(name = '지역') +
      geom_hline(yintercept = time_med50$two_time_diff, 
                 linetype = 'dashed') +
      scale_y_continuous(breaks = c(seq(-10, 4, 1))))))
```

### **60대 1, 2금융 증감률**
```{r}
# 60대 1금융 & 2금융 증감률
time_diff %>% 
  ungroup() %>% 
  filter(ages == '60대') %>% 
  select(date, city, bk_time_diff, two_time_diff) -> time_diff60

# 증감률 중위수
time_diff60 %>% 
  select(-date, -city) %>% 
  summarize_all(median, na.rm = T) -> time_med60

suppressMessages(
  suppressWarnings(print(
    ggplot(time_diff60, 
           aes(x = date, 
               y = bk_time_diff, 
               color = city, 
               group = city)) +
      geom_line(size = 1) +
      labs(title = '60대 1금융권 대출량 증감률', 
           y = '증감률 (단위: %)') +
      theme(axis.title.x = element_blank(),
            axis.text.x = element_text(size = 5)) +
      scale_color_discrete(name = '지역') +
      geom_hline(yintercept = time_med60$bk_time_diff, 
                 linetype = 'dashed') +
      scale_y_continuous(breaks = sort(
        c(seq(-7, 4, 1),
          time_med60$bk_time_diff))))))
suppressMessages(
  suppressWarnings(print(
    ggplot(time_diff60, 
           aes(x = date, 
               y = two_time_diff, 
               color = city, 
               group = city)) +
      geom_line(size = 1) +
      labs(title = '60대 2금융권 대출량 증감률', 
           y = '증감률 (단위: %)') +
      theme(axis.title.x = element_blank(),
            axis.text.x = element_text(size = 5)) +
      scale_color_discrete(name = '지역') +
      geom_hline(yintercept = time_med60$two_time_diff, 
                 linetype = 'dashed') +
      scale_y_continuous(breaks = c(seq(-20, 4, 1))))))

```

## {.unlisted .unnumbered}
증감률 그래프에 표시된 수평선은 해당 그래프의 모든 증감률의 중위수이다.

증감률의 중위수를 비교 했을 때 50대와 60대의 2금융권 대출량 증감률이 1금융권 대출량 증감률보다 더 높은 것을 볼 수 있다. 하지만 이 차이가 통계적으로 유의미한 차이인지를 확인하기 위하여 가설검정을 진행하였다.<br>
  
  <br>
  <span style="color:red">   **참고사항:** 연령대/지역별 증감율 테이블 </span> 
  
  ```{r}
# 증가율 테이블
install_and_load('DT')
region %>%
  group_by(city, ages) %>%
  mutate(bk_time_diff =
           round((monthly_bk_loan - lag(monthly_bk_loan)) * 100/lag(monthly_bk_loan), 2),
         two_time_diff =
           round((monthly_2nd_loan - lag(monthly_2nd_loan)) * 100/lag(monthly_2nd_loan), 2)) %>%
  select(date, city, ages, monthly_bk_loan, bk_time_diff, monthly_2nd_loan, two_time_diff) -> time_diff_all
colnames(time_diff_all) = c('날짜', '지역', '연령대', '월 평균 은행 대출량 (단위: 만원)', '은행대출량 증감률', '월 평균 2금융권 대출량 (단위: 만원)', '2금융권 대출량 증감률')
datatable(data = time_diff_all,
          filter = 'top',
          caption = htmltools::tags$caption(
            style = 'caption-side: bottom; text-alignment: center;',
            htmltools::em('KCB에서 제공한 데이터는 2016년 1월부터 2017년 12월까지이기에 (10대의 경우 16년 1월을 제거했기 때문에 16년 2월부터 17년 12월),2015년 12월에서 2016년 1월 (10대의 경우 16년 1월에서 16년 2월)의 대출량 증가율은 계산하지 못하여 비어있습니다.')
          ))
```
<br>
  
  ## 각 금융권 증감률의 차이에 대한 가설검정<br> {.tabset .tabset-fade}
  
  각 연령대별 1금융권과 2금융권 대출량 증감률이 유의미한 차이가 있는지 알아보기 위하여, 두 증감률의 차이를 하나의 파생변수로 만든 후 t 검정을 진행하였다.
<br>
  <br>
  귀무가설 (H0): (2금융권 대출량 증감률 - 1금융권 대출량 증감률) = 0
<br>
  대립가설 (H1): (2금융권 대출량 증감률 - 1금융권 대출량 증감률) > 0
<br>
  <br>
  2금융권 대출량 증감률이 1금융권 대출량 증감률에 비해 높은 것을 확인 하는 것이 검정의 목표이기에, 대립가설을 양측검정이 아닌 단측검정으로 진행하였다.

### 가설검정 (Wilcoxon Signed Rank Test)
```{r}
# 1 & 2금융 차이 테스트

# 50대 1금융 증감률 - 2금융 증감률, 이상치 제거
time_diff50 %>%
  mutate(onetwo_diff = two_time_diff - bk_time_diff) -> time_diff50

# NA값 제거
time_diff50 %>%
  filter(!is.na(onetwo_diff)) -> time_diff50_remove


# 60대 1금융 증감률 - 2금융 증감률, 이상치 제거
time_diff60 %>%
  mutate(onetwo_diff = two_time_diff - bk_time_diff) -> time_diff60

# NA값 제거
time_diff60 %>%
  filter(!is.na(onetwo_diff)) -> time_diff60_remove


# 정규성 테스트를 통과하지 못했으니, Wilcox test 실행
wilcox.test(time_diff50_remove$onetwo_diff, alternative = 'greater')


# 정규성 테스트를 통과하지 못했으니, Wilcox test 실행
wilcox.test(time_diff60_remove$onetwo_diff, alternative = 'greater')

```

### 정규성 테스트
```{r}
# 정규성 테스트
shapiro.test(time_diff50_remove$onetwo_diff)

# 정규성 테스트
shapiro.test(time_diff60_remove$onetwo_diff)
```

## {.unlisted .unnumbered}


검정 결과, 50대와 60대 모두 p 값이 0.05보다 낮게 나왔기에, 귀무가설을 기각하고 2금융권 대출량 증감률이 1금융권 대출량 증감률보다 더 높다고 할 수 있다.
<br>
  <br>
  증가율 데이터가 정규성 테스트를 통과하지 못하였기에 t 검정 대신 비모수검정인 Wilcoxon 검정을 사용했다.
비록 비모수검정이 모수검정보다 검정력에서 약할 수 있다는 것을 인지하였으나, 본 검정에서는 단순히 두 증감률에 대하여 유의미한 차이가 있는지만을 검정하는 것이 목표이기에 비모수검정을 사용해도 괜찮다고 판단하였다.

# 결론
분석 결과를 통하여, 50~60대의 인구가 비록 2금융권 대출량 자체는 30~40대 인구의 대출량보다는 낮지만, 모든 지역을 통틀어 2금융권을 더 찾는 추세를 2016년부터 2017년까지 보였다.
그런데 50~60대의 지역별 신용 평점이나 대출량과 증감률 수치를 확인 해보았을 때 2016년 1월의 수치들이 다른 수치들과 크게 차이가 나는 것을 볼 수 있었다. 처음에는 2016년 1월 10대의 수치에 오류의 연장선이라고 생각했으나, KCB는 10대의 수치 외에는 오류가 없다고 하여 추가적으로 조사를 해보았다.


## 2016년 기사 

> **35세, 1억으로 내 아파트 갖기<br>**
  길게는 10년 동안 원금은 전혀 갚지 않은 채 이자만 상환하는 '거치식 대출'은 2015년 7월 22일 이른바 '여신심사 선진화 가이드라인' 도입을 골자를 한 가계부채 종합 관리방안 발표 이후 원칙적으로 금지됐습니다. 은행의 경우 2016년 2월 1일부터 수도권, 같은 해 5월 2일 지방에서 각각 시행됐습니다. 보험사 주택담보대출 역시 같은 해 7월 1일부터 원금 분할상환이 의무화됐습니다<br>
  [출처] : 매일경제신문사 출판일 2017년 12월 4일 
<br> [저자]: 정석우

> **'소득심사 강화 100일’ 주택담보대출 줄었다지만… 저신용자, 제2금융권  ‘노크’<br>**
주택담보대출 시 소득심사를 강화하는 여신심사 선진화 가이드라인이 실시된 지 100일이 넘었다. 주택담보대출 증가액은 지난해보다 줄어들긴 했지만 연초에 비해 다시 상승 흐름을 보이고 있다. 깐깐해진 은행 심사를 피해 제2금융권을 찾는 저신용자가 늘며 ‘풍선효과’가 발생하고 있기 때문이다. 금리가 높은 제2금융권 대출이 늘어나며 가계부채의 질이 악화되고 있는 것으로, 저축은행 등 제2금융권의 여신심사 역시 강화해야 한다는 지적이 나온다.<br>
[출처] : http://m.biz.khan.co.kr/view.html?art_id=201605122208025

 > **[가계부채 1,200조]⑤ 금융당국 "여신심사 강화해 가계부채 우려 대응"<br>**
서울부동산정보광장에 따르면, 이달 서울 아파트 거래량은 24일 현재 3,872건으로 지난해 2월 전체 거래량(8,539건)의 44% 수준이다. 2013∼2015년 서울 아파트 2월 평균 거래량(6,502건)과 비교해도 59% 수준에 불과하다다.<br>
[출처] : https://biz.chosun.com/site/data/html_dir/2016/02/24/2016022401760.html

 > **집값 상승세 29개월만에 멈춰<br>**
전국 주택 매맷값이 2년 5개월 만에 상승세를 멈추고 보합세로 돌아섰다. 정부가 부동산 부양책을 쏟아내고 지난해 거래량이 폭증하는 가운데 뜨겁게 달아올랐던 주택시장이 새해 들어 빠르게 식으면서 변곡점에 다다른 것으로 보인다. 다만, 집값이 본격적인 대세 하락기에 접어들지는 좀 더 지켜봐야 한다는 신중론도 있다.
[출처] : http://www.hani.co.kr/arti/economy/economy_general/732814.html

위 기사들을 확인해본 결과, 2016년 2월부터 주택 담보 대출의 여신심사가 강화되어, 은행대출을 받는 기준에 주택담보 뿐만 아니라 소득도 포함되도록 변경 되어 특히 퇴직인구가 주를 이루는 50-60대에게는 더 큰 영향을 주었을거라 예상된다.



## 최종결론 <br>KCB에서 제공한 데이터를 보아 50~60대가 2016~2017년에 2금융권의 대출을 더 찾는 추세를 확인할 수 있다.<br>하지만 이 추세가 프로젝트의 첫 기사에서 얘기했듯이 순수하게 50~60대가 2금융권을 더 찾기 때문인지 여신심사 가이드라인의 영향인지는 구분을 할 수 없었다.



## 한계점

- **평균치**:  데이터 내 수치들이 평균값이 아닌 각 개인값이었다면 각 항목 (지역, 신용 평점, 연령대 등) 내에서 더욱 큰 차이를 볼 수 있었을 거라 생각된다. 하지만 개인정보 보호의 문제로 인하여 접할 수 없었다.
<br>
<br>
- **기간**: 데이터의 기간이 2개년(2016-1027)에 한정된 까닭에 프로젝트 결론 도출에 있어 다른 사회적인 문제(여신 심사 선진화 가이드라인 시행 등)의 영향을 받았는지 밝혀낼 수 없었다.
<br>
<br>
- **데이터 비교 불가**: 데이터의 각 수치가 평균값이라 데이터 제공 업체별로 기준이 다를 수 있기에 다른 데이터와 비교 및 조합을 하지 못하고 KCB의 데이터만을 사용해야만 했다.